最高法院刑事判決　　　　　　九十六年度台上字第六六五七號
上　訴　人　甲○○（起訴書載為陳章郎）
選任辯護人　林偉超律師
上列上訴人因偽造文書案件，不服台灣高等法院台中分院中華民
國九十六年七月十二日第二審判決（九十五年度上訴字第七九五
號，起訴案號：台灣台中地方法院檢察署七十五年度偵字第一一
一０八號、七十六年度偵字第一九九七號、第二三０八號、第三
０四九號、第四二００號、第四二六０號），提起上訴，本院判
決如下：
    主  文
原判決撤銷，發回台灣高等法院台中分院。
    理  由
本件原判決認定上訴甲○○於民國七十四年間，任職於台中市「
正章汽車公司」擔任BMW 牌汽車銷售之業務員，竟利用其對該品
牌汽車買賣過戶之熟識度，夥同巫世洪、莊永和、莊進益等人（
以上三人均經另案判處罪刑確定已執行完畢），基於共同為自己
不法所有之概括犯意聯絡，組成汽車竊盜、變造引擎號碼、偽造
車籍資料後銷贓之集團，推由莊永和擔任總指揮，巫世洪負責提
供其擔任業務員銷售BMW牌汽車所獲得之新車車籍資料、車主地
址，連續於原判決附表一所示之時間、地點，竊取陳義忠等人之
BM W牌自小客車，得手後將上開自小客車之引擎號碼均加以變造
（車輛失竊之時間、地點、變造後之引擎號碼均見原判決附表一
）。另為取得車輛來源證明以利銷贓，而以不詳方式取得登記名
義人吳新財等人之身分證件、統一發票，並在不詳之時間、地點
偽造上開自小客車出廠證，貨物完稅證明，另偽造「中華民國經
濟部商品檢驗局檢驗處」、「台中關稅務司簽後文件專用關防」
等印文以偽造海關進口證明書，及利用不詳姓名之人偽刻「吳新
財」等人之印章，由莊進益、上訴人、巫世洪，以一人或數人之
方式，自七十四年十一月十一日起至同年十二月十日止，在苗栗
監理站、旗山監理站等地，先在「汽車新領牌照登記書」上盜蓋
「吳新財」等人之印文，以「吳新財」等人之名義，持前揭偽造
之公、私文書，向苗栗監理站及旗山監理站之監理人員行使，致
前揭監理機關承辦人員陷於錯誤而在汽車新領牌照登記書上蓋合
格章，經繳納車輛牌照稅後，再由不知情之林保杏或其他監理站
黃牛填具保險卡，並交由不知情之承辦公務員登載於其所掌核之
車籍登記簿，核發內容登載不實之行車執照、汽車牌照及車籍證
件，足生損害於原判決附表一所示之人員及監理機關對於汽車管
理之正確性。隨後由上訴人於原判決附表一所示之時間，將原判
決附表一編號一至五號之BMW牌自小客車分別出售予劉英妹等人
。嗣因監理機關察覺有異報警處理，為警循線於七十六年三月二
十日下午，在莊永和之姐莊貴鑾位於彰化縣二林鎮○○路五十三
號住處，扣得如原判決附表二、三所示之物等情，因而撤銷第一
審判決，改判仍依刑法想像競合犯及修正前刑法牽連犯、連續犯
規定，從一重論處上訴人共同連續行使偽造公文書，足以生損害
於公眾及他人之罪刑，固非無見。
惟查九十二年二月六日修正，同年九月一日施行之刑事訴訟法第
一百五十九條第一項已明定「被告以外之人於審判外之言詞或書
面陳述，除法律有規定者外，不得作為證據」，又刑事訴訟法施
行法第七條之三規定「民國九十二年一月十四日修正通過之刑事
訴訟法施行前，已擊屬於各級法院之案件，其以後之訴訟程序，
應依修正刑事訴訟法終結之，但修正刑事訴訟法施行前，已依法
定程序進行之訴訟程序，其效力不受影響」，該法條但書所指「
依法定程序進行之訴訟程序」當係指各級法院審理已繫屬之案件
適用修正前之訴訟程序而言，自不包含警詢及偵查中之調查程序
在內。亦即被告以外之人於審判外之言詞或書面陳述，是否得認
為有證據能力，於刑事訴訟法修正後，仍應依刑事訴訟法第一百
五十九條之一第二項、第一百五十九條之二、第一百五十九條之
三、第一百五十九條之五之規定，予以審酌判斷是否有證據能力
，非謂該等陳述作成於修法前，依刑事訴訟法施行法第七條之三
但書規定，當然具有證據能力。原審（包括第一審）為審判時，
上揭修正之刑事訴訟法已施行，原判決併援引證人莊進益、莊永
和、陳義忠、蔡松洲、陳清隆、梁隆卿、吳新財、賴煥光、徐源
泉、吳添財、劉英妹、顏世圳等人於警訊時或檢察官偵查中所為
不利於上訴人之證詞，作為認定上訴人犯行之證據；然上揭證詞
均屬於被告以外之人於審判外之陳述，原審未依修正刑事訴訟法
第一百五十九條之一第二項、第一百五十九條之二、第一百五十
九條之三、第一百五十九條之五等規定，予以審酌判斷該等審判
外陳述，是否得採為證據，並明其審酌判斷之心證理由，遽以
該等陳述作成於修法之前，而認該等陳述依刑事訴訟法施行法第
七條之三但書規定，均得採為認定上訴人犯行之證據，自有未合
。上訴意旨執以指摘原判決不當，非無理由，應認原判決有撤銷
發回更審之原因。原判決不另為無罪諭知部分，基於審判不可分
之原則，應併予發回。
據上論結，應依刑事訴訟法第三百九十七條、第四百零一條，判
決如主文。
中　　華　　民　　國　九十六　年　 十一 　月　二十九　日
                      最高法院刑事第八庭
                          審判長法官  陳　正　庸
                                法官  賴　忠　星
                                法官  林　開　任
                                法官  宋　　　祺
                                法官  石　木　欽
      本件正本證明與原本無異
                                      書  記  官
中　　華　　民　　國　九十六　年　 十二 　月　　四　　日
                                                      Ｋ
